臺灣桃園地方法院民事判決
原　　　告　庚○○
訴訟代理人　吳東霖律師
被　　　告　丙○○
　　　　　　乙○○
　　　　　　己○○
　　　　　　戊○○
　　　　　　丁○○○
共　　　同
訴訟代理人　林亦書律師
上列當事人間請求確認共有權存在事件，於民國94年1 月20日言
詞辯論終結，本院判決如下：
    主  文
原告之訴駁回。
訴訟費用由原告負擔。
    事  實
壹、原告方面：
一、聲明：
    確認原告就坐落桃園縣桃園市○○段第1384號，田，面積25
    平方公尺土地，暨同地段第1385號，田，面積225 平方公尺
    土地，各有應有部分2227/4914 之共有權存在。
二、陳述：
  (一)緣坐落桃園縣桃園市○○段1384、1385地號等2 筆土地為兩
    造及訴外人甲○○所共有，原告應有部分皆4914分之2227，
    但因被告對原告之共有權表示異議，經桃園縣政府召開不動
    產糾紛調處會議進行調處未果，被告之主張及桃園縣政府因
    被告等之主張所為之裁處致原告之共有權有受侵害之危險，
    爰提起本件確認之訴。
  (二)原告之共有權存在：
    1.依地政機關之土地登記已載明原告就系爭2 筆土地之共有
      持分均為4914之2227，依土地法第43規定，該項登記有絕
      對效力。
    2.系爭2 筆土地，係民國42年間政府實施耕者有其田政策，
      徵收楊萬枝、林進益及原告等3 人共有之桃園縣桃園市○
      ○段第1048-1地號土地，但因其中僅一部分由原告承租耕
      作，其餘部分因故未出租，政府逕辦分割，將出租部分分
      割為第1048-1地號，並辦理徵收及放領予原告。系爭土地
      為共有人輪耕之土地，非出租耕地，故而未徵收。
    3.自耕保留土地須共有人間有協議分管，並由分管之出租共
      有人領取徵收補償地價，殘留自耕保留部分才有持分交換
      移轉登記之必要：
      (1)依「桃園縣共有耕地自耕保留部分交換移轉登記清理自
        治條例」第7 條審查注意事項第3 款規定可知分管事實
        之認定為審查共有耕地自耕保留部分持分交換登記之必
        要項目。又依內政部65年10月9 日台65內地字第697215
        號函所列研商結論可知辦理自耕保留部分持分交換移轉
        登記，應以共有人間有分管之協議，並由分管之共有人
        單獨領取徵收補償地價為要件。
      (2)原告為前揭第1048-1地號土地共有人兼承租人，因此承
        領該土地並繳交地價款，該地價款經政府轉發與林進寶
        、楊萬枝及原告三人共同領取。被告提出耕地放領清冊
        為其證據，顯自認共同領取1048-1地號徵收補償金之事
        實，則三人共同領取徵收補償金之事實，證明共有土地
        未協議分管，亦證各共有人已依其應有部分領得該部分
        之補償金，則剩餘之系爭自耕保留土地自應由三共有人
        依原持分維持共有。
  (三)下列事實亦證系爭土地並非楊萬枝自耕保留：
  　1.按台灣土地銀行桃園分行覆函檢附之「私有耕地徵收清冊
　    」、「補償徵收耕地地價結計清單」、「股票計算清單」
      等資料，其內載土地所有人，戶名為林進寶等三人，地價
      領收人由林進寶簽章，資料上並蓋有「券證付訖」、「股
      票尾款發訖」等戳記。依「實施耕者有其田條例台灣省施
      行細則」第45條規定：「徵收共有耕地地價之補償，除共
      有人中申請將其持分整數地價發給時，應予核付外，依照
      習慣向共有耕地登記之第一人為之」。查系爭被徵收之土
      地為共有耕地之登記之第一人為林進寶，此有土地登記簿
      謄本在卷可稽，則補償之地價發由林進寶代表領取於法有
      據。雖被告否認被告有受領補償費，亦否認林進寶對楊萬
      枝有代表權云云，惟被告並未申請將其持分整數地價發予
      其受領，則政府將補償費發由林進寶代表領取，於法有據
      ，應推定被告已領訖。
    2.況依前開施行細則第50條及第51條規定之程序，被徵收地
      主應先呈繳權狀，再俟徵收耕地完成移轉登記後，才通知
      領取補償地價。依上開台灣土地銀行桃園分行函附之清冊
      可知發給之地價補償金及股票尾款均已領訖，此顯見被告
      確將土地權狀呈繳。
    3.桃園縣政府之繳交承領耕地地價通知單上，記載承領1048
      - 1 地號之面積為0.9093甲，原告以此為據並依其金額向
      土地銀行繳清該筆土地之地價款，則1048-1地號土地之耕
      地承領案既已確定，雙方應受其拘束，不容任意變更。且
      原告未曾同意以1048- 1 地號以外之其他非徵收土地持份
      權利抵繳應繳之承領地價額，桃園縣政府即不得將之一併
      列入抵繳。
    4.林進寶與楊萬枝等2 人之共有持分，均出租予原告1 人，
      此由私有耕地租約登記申請書內載可證。因土地共有人共
      3 人，原告已為承租人，則所載「林進寶外一人」自係
      林進寶與楊萬枝等2 人。
    5.系爭2 筆土地，係由共有人庚○○、楊萬枝自耕輪作，業
      據甲○○於93年2 月24日言詞辯論期日證述在案。系爭2
      筆土地既因共有人輪作而未徵收放領，自應由共有人依原
      有持分維持共有關係，則原告之共有關係存在。。
三、證據：提出土地登記謄本2 份、桃園縣政府函影本、土地銀
    行桃園分行函影本、1384及1385地號土地登記簿謄本、地價
    結計清單影本、1048之1 土地登記簿謄本影本、內政部函影
    本各1 份、舊土地登記謄本12份等為證。
貳、被告方面：
一、聲明：原告之訴駁回。
二、陳述：
  (一)查系爭第1384、1385地號等2 筆土地為自重測前埔子段埔子
    小段第1048-1地號土地分割而來（分割後地號為1048-9，嗣
    再分割初1048- 32地號，後改編為1385地號），原屬被告之
    被繼承人楊萬枝與另共有人（即訴外人林進寶）所自耕保留
    部分，且因徵收放領當時，土地所有權人間迄未辦理土地持
    分保留部分之交換移轉登記，致地政單位於土地所有權部分
    之其他登記事項欄中加註「未辦自耕保留土地持分交換」之
    註記，以限制土地所有權人之處分權。故系爭迄未辦理自耕
    保留土地持分交換之土地產權，殊不因母筆土地遭徵收放領
    確定以及形式上之產權登記而確定。此觀之「桃園縣共有耕
    地自耕保留部分交換移轉登記清理自治條例」可證。原告主
    張系爭土地產權應因1048- 1 地號土地確定徵收，且以形式
    上之土地產權登記，依土地法第43條規定，具絕對效力等語
    ，容屬誤會。
  (二)耕地承領人若為耕地共有人之一，於徵收放領時，依法應連
    同其共有持分部分，併為徵收放領，此觀之42年4 月23日公
    布施行之「實施耕者有其田條例台灣省施行細則」第14條、
    第68條及「耕地複查須知」之內容可明。原告為承租耕地之
    共有人，原告於42年9月30日因徵收放領所取得經分割後之
    原1048- 1 地號土地（面積0.9093甲），顯已連同其原有持
    分權利併為徵收放領在內，故就其餘共有人林進寶、楊萬枝
    自耕保留部分，已無產權所得主張。
  (三)依卷附「桃園縣共有自耕保留土地登記持份計算表」及業主
    戶地複查表」所載，原告就系爭土地已無持分權利：
    (1)卷附桃園縣共有自耕保留土地登記持分計算表載明原告就
      放領分割出之1048之9（即系爭1385地號）土地之持分權利
      2227/4914，業經征收而非保留。
    (2)另就卷附業主戶地複查表所示，系爭1048之1地號土地，於
      征收放領時之承租人各為原告及楊觀寶兄弟及訴外人楊萬
      生以各1/3方式為使用，非僅屬原告一人，亦即原告該時之
      耕作面積亦僅為0.3276甲而已，惟因原告於徵收放領時，
      竟將楊萬生承租部分併予申請放領，以致楊萬生部分從此
      喪失權利。然就1048- 9 部分（面積0.0302甲），依上開
      複查表所示，仍為楊觀寶使用，顯非在原告所承租並申請
      放領之範圍內，且因原告就申請放領部分已併同原有土地
      持分權利一併徵收放領，合併為0.9093甲之獨立產權，故
      就未經徵收放領所分割出來之保留土地即1048- 9 部分，
      原告已無權利可得主張，此即前述「桃園縣共有自耕保留
      土地登記持分計算表」載明原告就1048- 9 地號土地之持
      分權利業經徵收而非在保留之列之原因。
  (四)系爭2 筆自1048- 1 土地分割出來之土地，乃楊萬枝原所分
    管自耕之土地，因與原告間毫無租賃關係存在，故於42年間
    原告申請徵收放領之際，經查明為自耕而非出租之分管耕地
    ，致剔除於徵收放領範圍，並自被徵收之1048- 1 地號土地
    分割出來。然如前述，原告之原有持分權利既已連同承租之
    部分共有土地併為徵收放領，而取得1048- 1 地號土地獨立
    產權，自無容再就系爭屬被告之被繼承人楊枝萬所自耕保留
    之土地部分再為權利之主張。
  (五)楊萬枝於系爭徵收放領前，原所共有之土地皆自耕保留使用
    迄今，無出租原告之事實，非在徵收放領之列，自無適用「
    實施耕者有其田條例台灣省施行細則」第45條之餘地。查上
    開1048- 1 地號土地，雖為原告（持分2227／4914）與林進
    寶（持分1/2）、 楊萬枝（持分230 ／4914）三人所共有，
    惟林進寶部分則始終出租原告及楊萬枝2 人以各1/2 方式耕
    作使用。因楊萬枝就自有持分部分，迄仍始終自耕保留，從
    無出租予同為兄弟之原告耕種之事實，此亦未見原告舉證確
    有租約之存在。故楊萬枝既非共有土地之「出租」共有人之
    一，就其自耕保留之持分部分，依法不在徵收範圍之列，核
    非依法得具領徵收補償費之人，自無適用「實施耕者有其田
    條例台灣省施行細則」第45條之餘地。故而台灣土地銀行桃
    園分行提出之「補償徵收耕地地價結算清單」、「換發出售
    公營事業水泥、紙業、農林、工礦四公司股票計算結算清單
    」等文件上，有關地價領收人之記載，皆僅林進寶1 人蓋章
    具領等情，實屬正確，而非林進寶代表楊萬枝及原告受領補
    償費。且原告亦非出租之共有人之一，當無權利領取補償費
    。
  (六)楊萬枝遲至40年間始向林阿市買受上揭1048- 1 地號土地之
    持分權利並登記為所有權人，故卷附38年第269 號私有耕地
    三七五租約所載出租人「林進寶外一人」，絕非楊萬枝，此
    復有杜賣証書及舊土地登記簿謄本可稽。又由桃園縣政府檢
    日，該租約顯成立於楊萬枝取得系爭土地產權之前。縱該三
    七五租約上載出租人為林進寶外一人，且經桃園縣政府函覆
    稱「其出租人係包括林進寶共計二人」等語，然仍不能執以
    憑認楊萬枝亦為出租人之一。
三、證據：提出桃園縣私有耕地徵收清冊3 紙、放領清冊、放領
    耕地地價徵收底卡、桃園縣政府函、調處會議說明各1 份、
    不動產杜賣證書影本2 紙等為證。
、本院依職權函請桃園縣桃園地政事務所檢送桃園市○○段埔
    子小段1048之1 地號土地於民國40年間之375 租約登記資料
    及徵收放領資料；並函詢臺灣土地銀行桃園辦事處、桃園縣
    政府地政局地籍課有關系爭土地之相關事宜。
 　 理  由
一、查坐落桃園縣桃園市○○段原編為第1048之1 地號之土地，
    面積原為0.9828甲，原由林進寶、林阿市所共有，權利範圍
    各2 分之1 ，其後原告庚○○、訴外人楊萬枝向林阿市購買
    林阿市之應有部分成為共有人，楊萬枝（嗣楊萬枝死亡，由
    被告等人繼承之）之應有部分為4914分之230 、原告庚○○
    之應有部分為4914分之2227，前開土地於42年9 月30日因實
    施耕者有其田條例分割為4 筆：即第1048 -8 地號（面積0.
    0131甲，重測後編為第1480地號）、第1048 -9 地號（面積
    0.0302甲，重測後編為第1385地號）、第1048 -7 地號（面
    積0.0302甲，重測後編為第1473地號）、第1048 -1 地號（
    面積0.9093甲，重測後編為第1479地號）等4 筆土地。另上
    述第1048 -9 地號土地，又於66年8 月13日分割為第1048-3
    2 地號（面積0.0025公頃，重測後編為第1384地號）、1048
    -9（面積0.0225公頃，重測後編為第1385地號）等2 筆土地
    。而上述第1048 -9 地號（重測後編為第1479地號）土地（
    面積0.9093甲），於42年間係徵收放領予原告單獨所有；另
    重測後編為第1384地號、第1385地號等2 筆土地（即系爭2
    筆土地），係登記為被告丙○○、乙○○、己○○、戊○○
    、丁○○○（上述5 人除被告丁○○○權利範圍為7371分之
    115 外，其餘4 人權利範圍均為29484 分之230）、 訴外人
    甲○○（權利範圍為2 分之1）、 原告庚○○（權利範圍為
    4914分之2227）所共有，系爭2 筆土地之土地登記謄本並均
    註記「未辦自耕保留土地持分交換」之事實，為兩造所不爭
    執，並有系爭土地之登記謄本附卷可憑，堪信為實在。
二、依42年1 月26日公布施行之實施耕者有其田條例（已於82年
    7 月30日廢止）第8 條第1 款規定：共有之出租耕地，一律
    由政府徵收，轉放現耕農民承領。又同條例第10條規定：本
    條例施行後，地主得保留其出租耕地七則至十二則水田三甲
    ；前項保留耕地，由鄉（鎮）（縣轄市）（區）公所耕地租
    佃委員會，依照保留標準查實審議，報請縣（市）政府耕地
    租佃委員會審定後，由縣（市）政府核准之，耕地租佃委員
    會為審議或審定時，得視土地坵形為百分之十以內之增減。
    另同條例第11條規定：地主如於出租耕地外兼有自耕之耕地
    時，其出租耕地保留面積，連同自耕之耕地合計，不得超過
    前條保留標準；但兼有耕地面積已超過前條標準者，其出租
    耕地不得保留。另依實施耕者有其田條例臺灣省施行細則第
    14條規定：共有耕地之承租人，為該耕地之共有人時，其共
    有耕地得全部徵收放領；同施行細則第19條規定：徵收之耕
    地內，如有墳墓時，應查明分割保留之，並逕為地目變更登
    記。是揆諸上述規定可知：(1)耕者有其田條例施行後，地主
    仍得保留其出租耕地七則至十二則水田三甲；(2)共有耕地之
    承租人若同時為共有人之一者，於徵收放領承租之部分耕地
    時，得依法連同其原有之共有持分權利，一併辦理徵收放領
    ；(3)徵收之耕地內，如有墳墓時，應查明分割保留之。經查
    ：
  (一)坐落桃園縣桃園市○○段原編為第1048之1 地號之土地，面
    積原為0.9828甲，於41年3 月間，係登記為林進寶、庚○○
    、楊萬枝共有，林進寶之應有部分為2 分之1 ，換算土地面
    積為0.4914甲；楊萬枝之應有部分為4914分之230 ，換算土
    地面積約為0.046 甲；原告庚○○之應有部分為4914分之22
    27，換算土地面積約為0.4454甲。
  (二)前開桃園縣桃園市○○段原編為第1048之1 地號之土地，於
    42年徵收放領前，係出租於庚○○、楊萬生、楊觀寶，其3
    人承租之面積均為0.3276甲（見本院卷三第345 頁業主戶地
    複查表）。
  (三)依桃園縣桃園鄉（鎮）共有自耕保留土地登記持分計算表（
    （見本院卷三第344 頁）、及桃園縣私有耕地徵收清冊（見
    本院卷三第336 、337 頁）之記載，前開桃園縣桃園市○○
    段原編為第1048之1 地號土地，分割為第1048 -8 地號（面
    積0.0131甲，重測後編為第1480地號）、第1048 -9 地號（
    面積0.0302甲，重測後編為第1385地號）、第1048 -7 地號
    （面積0.0302甲，重測後編為第1473地號）、第1048 -1 地
    號（面積0.9093甲，重測後編為第1479地號）等4 筆後，因
    第1048 -8 地號、第1048 - 7地號為墓地，故予以保留，並
    未徵收。
  (四)觀諸卷附業主戶地複查表、佃農承租私有耕地複查表記載「
    分割結果欄：1048 -9 ，面積0.0302甲，承租人姓名楊觀寶
    」之土地，其下方「擬放領」等字遭刪除改為「擬保留」、
    「免征」；而「分割結果欄：1048 -1 ，面積0.9093甲，承
    租人姓名庚○○」之土地，其下方則為「擬放領」等文字；
    再依卷附桃園縣桃園鄉（鎮）共有自耕保留土地登記持分計
    算表，其備註欄記載：「1048 -9 地號林進寶2 分之1 、楊
    萬枝2 分之1 」（以上見本院卷三第344 頁、第34 5頁、
    346 頁）；並參諸本院卷三第336 、337 頁桃園縣私有耕地
    「徵收清冊」，關於1048 -9 地號徵收之記載被整行刪除，
    備考欄則記載「8/23註銷」；關於1048 -1 地號（面積
    0.9093甲）其下方之備考欄則註記為「承領人庚○○自有持
    分2 分之1 」、「1048 -9 　0.0302　保留」等文字，是依
    上開記載參互以觀，可知前開42年間分割出之第1048 -9 地
    號（即系爭2 筆土地分割出前之母地）原欲徵收放領予佃農
    楊觀寶，但嗣後並未放領予楊觀寶，而係作為林進寶和楊萬
    枝之地主自耕保留地，林進寶和楊萬枝之保留持分各為2 分
    之1 （此由附於本院卷二第173 頁之系爭第1048 -9 地號土
    地登記謄本於所有權人為楊萬枝欄下方「其他登記事項欄」
    記載：「民國42年5 月31日因實施耕者有其田分割保留土地
    換發土地所有權狀」等文字，益證屬實）。原告承租部分連
    同其原共有持分權利，則一併辦理徵收放領為分割後之1048
    -1地號（面積0.9093甲）。
  (五)前開本院卷三第336 、337 頁桃園縣私有耕地「徵收清冊」
    ，關於1048 -1 地號（面積0.9093甲）下方之備考欄註記「
    承領人庚○○自有持分2 分之1 」，使原告於徵收放領時僅
    繳納系爭土地2 分之1 的地價（每甲16475 台斤，16475 /
    2=7491），雖上開記載之意義，現已無可考，惟應不影響前
    開(四)之事實的認定，蓋原告承領之第1048-1地號土地面積高
    達0.9093甲，扣除其承租部分面積0.3276甲、和其就原第10
    48-1土地之持分面積0.4454甲，仍剩出甚多，故前揭第1048
    -9地號土地乃屬楊萬枝及林進寶之自耕保留土地，原告就該
    土地已無共有持分，應堪認定。
三、原告雖主張辦理自耕保留部分持分交換移轉登記，應以共有
    人間有分管之協議，並由分管之共有人單獨領取徵收補償地
    價為要件，本件並無分管，故徵收地價由共有人3 人共同領
    取，被告等已領取占原1048-1地號土地應有部分92.52%之徵
    收補償地價，殘留自耕保留部分之土地所有權，若再全部歸
    由被告所有，被告所得明顯超出其應有部分範圍，故原告就
    系爭土地仍有共有權云云。惟如前述，原告之共有部分，已
    併同徵收放領為分割後之第1048-1地號（面積0.9093甲），
    其所繳納之承領地價僅為前開0.9093甲之2 分之1 （原告主
    張楊萬枝等已領取占原1048-1地號土地應有部分92.52%之徵
    收補償地價云云，顯然有誤），且該2 分之1 的地價復由林
    進寶代表領取，縱認林進寶係代表林進寶、原告、楊萬枝3
    人共同領取，則扣除前開殘留自耕保留部分之土地所有權，
    楊萬枝所領取之徵收補償費並無超過其應領取之部分。原告
    就該系爭土地已無共有持分，本件爭執顯與「桃園縣共有耕
    地自耕保留部分交換移轉登記清理自治條例」第7 條第3 款
    之適用、及共有人間有無協議分管等節無涉。
四、原告雖主張依地政機關之土地登記已載明原告就系爭2 筆土
    地之共有持分均為4914之2227，依土地法第43規定，該項登
    記有絕對效力云云。惟按土地法第43條所謂登記有絕對效力
    ，旨在保護信賴登記之善意第三人，以維交易安全，本件原
    告與被告均為系爭土地之登記名義人，原告並非因信賴登記
    而與原土地登記名義人為交易之第三人，自不受土地法第43
    條規定之保護，附此敘明。
五、從而，原告請求確認其就系爭2 筆土地，各有應有部分2227
    /4914 之共有權存在，為無理由，應予駁回。
六、本件事證已明，兩造其餘主張陳述之方法，及未經援用之證
    據，均與本判決所為前開判斷不生影響，無庸逐一論述，附
    此敘明。
據上論結，本件原告之訴為無理由，依民事訴訟法第78條，判決
如主文。
中　　華　　民　　國　　94　　年　　2 　　月　　3 　　日
                  民事第一庭    法　官　林曉芳
以上正本係照原本作成
如對本判決上訴，須於判決送達後20日內向本院提出上訴狀
中　　華　　民　　國　　94　　年　　2 　　月　　3 　　日
                                書記官　陳玲莉
